臺灣台中地方法院民事判決　九十一年度簡字第五號
　　原　　　告　乙○○
　　訴訟代理人　丙○○
　　被　　　告　甲○○
右當事人間請求給付借款事件，本院判決如左：
    主      文
被告應給付原告新台幣肆拾柒萬柒仟元，及自民國九十年十一月二十七日起至清償日
止，按週年利率百分之五計算之利息。
訴訟費用由被告負擔。
本判決於原告以新台幣壹拾伍萬玖仟元供擔保後，得假執行；但被告如於假執行程序
實施前，以新台幣肆拾柒萬柒仟元為原告預供擔保，得免為假執行。
    事      實
甲、原告方面：
  壹、聲明：求為判決除假執行擔保金額外，如主文所示。
  貳、陳述略稱：
    一、被告於民國八十八年十一月間，陸續向原告借款新台幣（下同）五十五萬元
        ，同時並交付如附表所示之支票三紙，令原告屆期提示以為借款之清償，經
        原告於票載發票日前將之存入原告於大里農會內所開立之0000000號
        帳戶內託收，惟附表編號一之支票於屆期卻因存款不足而遭退票，原告乃於
        八十八年十二月十五日將其餘二紙支票撤票領回。嗣經原告再三催討，被告
        復於八十八年十二月間以發票日為九十年六月十日，面額為五十五萬元，付
        款人為台中縣大里市農會（下稱大里農會），發票人為訴外人顏鶴松，並經
        被告背書之支票乙紙（下稱系爭支票），交付原告以清償前開借款，惟屆期
        提示仍未獲支付。其間，被告乃請顏鶴松代其清償七萬三千元，餘額仍未受
        償。原告復於九十年六月二十九日以存證信函催告被告償還借款，被告雖至
        原告家中協議分期還款方式，事後仍置之不理。為保原告之權益，爰依消費
        借貸之法律關係，訴請被告返還前揭借款，及自起訴狀繕本送達之翌日起至
        清償日止，按法定利率計付之遲延利息。
    二、系爭借貸關係確實存在於兩造之間，被告向原告借款之前，被告與訴外人顏
        鶴松並不相識，如何會借錢給他？至被告向原告借款後，是否轉借予顏鶴松
        ，原告並不知情，亦與原告無關。原告是因為信賴被告之緣故，才將錢借給
        被告。
    三、對被告抗辯所為之陳述：
    （一）被告所提出發票日分別為八十八年八月十五日與同年八月三十一日，面額
          各為十五萬元及十六萬元之支票二紙，亦係被告向原告借款所提出之擔保
          票據，是時原告並不認識顏鶴松，至被告是否亦係代顏鶴松而為借款，原
          告並不清楚。
    （二）借貸雖成立於兩造之間，但被告有交代請訴外人顏鶴松直接清償與原告，
          原告才會收受顏鶴松所提出之發票日分別為九十年二月二十八日、同年四
          月三十一日及同年六月二十日，面額各為二萬元、六萬元與三萬元之支票
          三紙以為清償，前揭三紙支票之面額合計雖達十一萬元，但因顏鶴松另有
          周轉之需，不欲清償如此數額之款項，乃由原告以現金找貼，故嗣後結算
          僅清償七萬五千元。
  參、證據：提出支票影本四紙、退票理由單乙紙、存證信函乙件與票據撤回申請書
      代傳票二紙為證。
乙、被告方面：
  壹、聲明：原告之訴及其假執行之聲請均駁回。如受不利判決，請准供擔保免為宣
      告假執行。
  貳、陳述略稱：
    一、系爭借貸關係並非成立於兩造之間，實係訴外人顏鶴松分別以所簽發之如附
        表所示之三張支票為擔保，分次向原告借款，其後並簽發系爭支票換回附表
        所示之三張支票。被告雖於附表編號二與系爭支票上背書，乃純然出於見證
        之意思，被告並不明瞭背書在法律上之效力。至被告雖收受原告之存證信函
        要求還款，惟因其內容虛偽不實，被告乃不予理會，更無至原告家中協調分
        期清償之情事。
    二、訴外人顏鶴松早於八十八年六月間即曾簽立發票日分別為八十八年八月十五
        日與同年八月三十一日，面額各為十五萬元及十六萬元之支票二紙為擔保，
        向原告借款，並經原告提示兌現。足見原告與顏鶴松間早有借貸關係之往來
        ，原告所稱先前並不認識訴外人顏鶴松等語，實不足採信，系爭借貸關係亦
        確實存在於原告與顏鶴松間，而與被告無關。
    三、原告已於九十年初收受顏鶴松所提出之發票日分別為九十年二月二十八日、
        同年四月三十一日及同年六月二十日，面額各為二萬元、六萬元與三萬元之
        支票三紙以為清償，但於本件訴訟中卻隻字均未提及，其用意為何，亦費人
        疑猜。且原告所稱另以現金找貼顏鶴松之清償款一節，亦與常情不符。
    四、被告於八十八年六、七月間，在所開設於大里市農會之帳戶中即有四十餘萬
        元之活期存款，於同年十二月間存款更曾高達六十餘萬元，若果如原告所陳
        訴外人顏鶴松係向被告借款，被告亦無另向原告轉借予顏鶴松之必要。且被
        告本身亦有使用支票，領有台中縣大里鄉（現已改制為大里市）支票簿乙本
        ，被告如欲向原告借款，儘可自行簽發支票交原告收執，無須另持顏鶴松簽
        立之支票為擔保。
  參、證據：提出支票五紙、互助會會單乙紙、被告帳戶帳號別交易歷史檔明細表、
      存摺影本與台中縣大里鄉農會支票簿封面影本各乙份為證，並聲請調閱本院台
      中簡易庭九十年中簡字第三○○三號卷宗，及聲請訊問證人顏鶴松。
    理      由
一、按訴狀送達後，原告不得將原訴變更或追加他訴，但擴張或減縮應受判決事項之
    聲明者，不在此限，民事訴訟法第二百五十五條第一項第三款定有明文。本件原
    告起訴聲明為求為判決「被告應給付原告五十五萬元，及自起訴狀繕本送達翌日
    即九十年十一月二十七日起至清償日止，按年息百分之五計算之利息」，於訴訟
    中關於本金部分之請求變更為「被告應給付原告四十七萬七千元」，利息部分之
    請求則維持不變，核屬減縮應受判決事項之聲明，於法尚無不合，應予准許，首
    先敘明。
二、本件原告主張：被告於八十八年十一月間，陸續向原告借款五十五萬元，同時並
    以如附表所示之支票三紙，交付原告屆期提示以為清償，經原告於票載發票日前
    將之存入原告於大里農會內所開立之0000000號帳戶內託收，惟附表編號
    一之支票於屆期卻因存款不足而遭退票，原告乃於八十八年十二月十五日將其餘
    二紙支票撤票領回。原告隨即向被告催討並表明退票事宜，被告遂於同年十二月
    間復以發票日為九十年六月十日，面額為五十五萬元，發票人同為訴外人顏鶴松
    ，並經被告背書之支票乙紙（下稱系爭支票），用以清償前開借款，惟經提示仍
    未獲支付。其間，被告乃請顏鶴松代其清償七萬三千元，然餘額仍未受償。爰依
    消費借貸之法律關係訴請被告如數給付借款及法定遲延利息等語；被告則以：系
    爭款項乃訴外人顏鶴松向原告所借，被告並未向原告借款，原告要求被告返還系
    爭借款並無理由等語，資為抗辯。
三、本件原告主張伊持有如附表所示之支票三紙，係訴外人顏鶴松開立用以為借款清
    償，經原告於票載發票日前將之存入原告於大里農會內所開立之帳戶內託收，惟
    附表編號一之支票於屆期卻因存款不足而遭退票，原告乃於八十八年十二月十五
    日將其餘二紙支票撤票領回。嗣顏鶴松又開立系爭支票乙紙，由被告背書後，交
    原告收執，將前開三紙未兌現之支票換回，並請原告提示以為清償系爭借款，然
    屆期仍不獲支付等情，業據原告提出支票四紙、退票理由單二紙與票據撤回申請
    書代傳票二紙（以上均影本）為證，且為被告所不爭執，原告此部分主張自堪信
    為真實。
四、本件兩造對於消費借貸關係發生於何人之間，有所爭執，原告主張係發生於兩造
    之間，被告則抗辯係發生在原告與訴外人顏鶴松之間。經查：
（一）本件原告前揭主張被告向其借貸之事實，除據原告提出支票影本四紙為證，已
      如前述；復以證人顏鶴松亦到庭結稱：「（民國八十八年十二月間，你有無向
      原告借錢？）我向被告借錢，然後被告找原告借錢，我前後開了三張票給被告
      ，準備跟他借錢，但我之前不曉得他又去找原告借錢，後來八十八年的時候，
      原告與被告來找我，叫我開卷內五十五萬的支票換回之前所開的三張支票」「
      （前後跟被告借了多少錢？）五十五萬，最後一次借十五萬的時候，被告才帶
      我去原告家，我才認識原告的」「（到底五十五萬元是跟誰借的？）算被告跟
      原告借的，我只是去拿錢」「（你後來還錢的時候，是還給誰？）是還給原告
      ，因為被告跟我說，我有錢就直接還給原告」「（為何你要再開立這張五十五
      萬元的支票？）因為之前我開的三張支票退票了，沒多久兩造就一起到我家要
      求我再開立這張票。系爭三張支票確實是在八十八年七、八月間由我開來借款
      用的，我是拿給被告甲○○，我確實是向被告甲○○借款，之前我並不曉得被
      告甲○○又找原告借錢，後來甲○○有跟我講說他的錢是從原告乙○○處借來
      的。系爭五十五萬元支票，我開立時確實沒有填寫發票日期」等語，與原告所
      述情節已屬相符。況顏鶴松已陳述與原告先前並未熟識，然被告與顏鶴松則早
      已認識且素有金錢往來，為被告所不否認，被告甚至於八十七年六月間即曾參
      與顏鶴松所邀集之合會，此亦有被告所提互助會會單乙紙在卷可參；則證人顏
      鶴松既與被告較為熟識，衡情其證言應不致對原告有所偏頗迴護，然顏鶴松竟
      復為有利於原告之證述，其證言實堪信為真，自足憑採。且原告先前既不認識
      證人顏鶴松，倘無被告出面為借款人再將款項轉給顏鶴松，原告衡情實不致直
      接借款予原不相熟識之顏鶴松。足認原告主張係被告向其借貸等語，應堪予採
      信。
（二）再者，訴外人顏鶴松固於九十年年初，持票面金額分別為二萬元、六萬元與三
      萬元之支票三紙，交原告收執以償還系爭借款等情，業據被告另提出支票影本
      三紙為證，並為原告所不爭執；然原告陳稱此係被告要求顏鶴松將借款直接償
      還給原告，但錢仍屬被告所借等語，與顏鶴松於言詞辯論期日到庭證述：「被
      告甲○○說這筆錢是從原告乙○○那邊來的，他要我還錢的時候，直接找原告
      就可以了，不用再透過他。‧‧‧被證二的三張支票（按：即前開二萬元、六
      萬元與三萬元之支票三紙），確實是我拿來還系爭借款的，我直接拿給原告，
      同時我有要求原告找我錢，我跟他講要週轉用」自係相符。此乃當事人就債務
      清償方式所為之漠視協議，倘當事人間復未就債務承擔有所合意，即無涉及借
      貸主體之更易，而僅屬第三人清償效力之範疇，自難以顏鶴松之前開清償行為
      ，遽行推斷借款人即為顏鶴松。況系爭借款既如原告與顏鶴松所稱係被告向原
      告借用後轉借給顏鶴松，業據認定如前，則實際借得並使用借款之顏鶴松為清
      償時，由被告要求直接將款項交予出借人即原告，免去轉手程序之繁複與風險
      ，自屬可能，且與事理無悖。
（三）參以被告對系爭支票上背書之真正並無爭執，然辯稱伊於系爭支票上背書係單
      純出於見證之意思云云；惟查，被告本身有使用支票為日常交易往來一情，亦
      為被告所自認，並有被告自行提出之台中縣大里鄉農會支票簿封面影本乙紙可
      稽，衡情被告實無不知背書於法律上意義之理。況如被告所稱其與系爭借貸關
      係並無干係，被告實無可能於系爭支票上背書，無端借款擔負被求償之風險。
      足見原告所陳系爭支票因非借貸關係之相對人即被告所簽發，故原告乃另行要
      求被告須於支票上背書以為擔保等語，應屬真實；而被告辯稱系爭借貸關係成
      立於原告與顏鶴松間，與被告無關云云，自不足採信。
（四）綜此，原告主張被告以系爭經被告背書之支票係充作借款之憑證，兩造確有借
      貸之合意及金錢交付之事實，既據證人顏鶴松為明確之證述，被告就其所為上
      開背書之支票係基於單純見證之意思而為之反對主張，並未提出任何反證以為
      證明，依舉證責任分配之法則，即應為被告不利益之裁判。
五、按稱消費借貸者，謂當事人一方移轉金錢或其他代替物之所有權於他方，而約定
    他方以種類、品質、數量相同之物返還之契約，民法第四百七十四條第一項定有
    明文。又按民法第三百十一條明定債之清償，得由第三人為之。但當事人另有訂
    定或依債之性質不得由第三人清償者，不在此限。第三人之清償，債務人有異議
    時，債權人得拒絕之。查本件兩造約定之借款金額雖原為五十五萬元，惟前開借
    款業由證人顏鶴松代償七萬三千元，且未經債權人即原告拒絕受領，本件借款亦
    無當事人另有訂定或依債之性質不得由第三人清償之情形，前開顏鶴松之代償自
    已生清償之效力，是被告尚積欠原告之借款金額即為四十七萬七千元。另原供作
    清償之如附表所示之支票三紙既均載明發票日，顯見兩造於借貸關係成立之當時
    即已約明並特定返還期限，為貸與人之原告自毋庸復定一個月以上之相當期限，
    催告返還，而得直接請求；被告受催告之請求而未履行，即須負遲延責任。從而
    ，原告本於消費借貸之法律關係，訴請被告給付四十七萬七千元，及自起訴狀繕
    本送達被告之翌日即九十年十一月二十七日起至清償日止，按週年利率百分之五
    計算之利息，洵屬有據，應予准許。
六、兩造均陳明願供擔保，請求宣告假執行或免為假執行，經核均無不合，爰各酌定
    相當之擔保金額，併准許之。
七、本件事證已臻明確，兩造其餘攻擊及防禦方法，核於判決結果無影響，爰不予以
    一一論列。另被告雖聲請向大里農會函詢如附表所示三紙支票確切之提示日期與
    退票日期旨欲證明原告與證人顏鶴松所言不符；惟本件兩造爭執之要點為系爭借
    貸關係究係成立於原告與何人之間，已見前述，此借貸關係當事人之認定與前開
    三紙支票究於何時提示及退票與否實無必然之關係，況本件借貸關係成立迄今已
    歷時二年有餘，以人之記憶有限，當事人間縱就分次借貸之確切數額有所混淆，
    究仍符常情事理，被告所請實無從證明所述待證事項，並無必要，應予駁回，均
    附此說明。
八、據上論結，本件原告之訴為有理由，依民事訴訟法第七十八條、第四百三十六條
    第二項、第三百九十條第二項、第三百九十二條，判決如主文。
中　　　華　　　民　　　國　　九十一　　年　　　五　　　月　　  八  　　日
                                臺灣台中地方法院民事簡易庭
~B法    官　陳思成
右為正本係照原本作成
如對本判決上訴，須於判決送達後廿日內向本院提出上訴狀
中　　　華　　　民　　　國　　九十一　　年　　　五　　　月　　  八  　　日
~B法院書記官
~FO
附表：
┌──┬────┬───┬──────┬─────┬─────┬────┐
│編號│發 票 日│發票人│ 付  款  人 │票面　金額│票      號│備    註│
│    │ 　　   │      │         　 │（新台幣）│          │        │
├──┼────┼───┼──────┼─────┼─────┼────┤
│一  │八十八年│顏鶴松│台中縣大里市│二十萬元  │ＡＣ４４６│　　　　│
│    │十二月十│      │農會十九甲辦│          │８０９６  │　　　  │
│    │一日    │      │事處        │          │          │        │
├──┼────┼───┼──────┼─────┼─────┼────┤
│二  │八十八年│顏鶴松│台中縣大里市│十五萬元  │ＡＣ４４６│本支票業│
│    │十二月二│      │農會十九甲辦│          │８１０３  │據被告為│
│    │十五日  │      │事處        │          │          │背書    │
├──┼────┼───┼──────┼─────┼─────┼────┤
│三  │八十九年│顏鶴松│台中縣大里市│二十萬元  │ＡＣ４４８│　　　　│
│    │二月二十│      │農會十九甲辦│          │６２２７  │　　　  │
│    │日      │      │事處        │          │          │        │
└──┴────┴───┴──────┴─────┴─────┴────┘
